【裁判字號】    95,簡上,126
【裁判日期】    950926
【裁判案由】    確認本票債權不存在
【裁判全文】
臺灣桃園地方法院民事判決             95年度簡上字第126號
上  訴  人  丙○○
被  上訴人  戊○○○
                      號
上列當事人間請求確認本票債權不存在事件，上訴人對於中華民
國95年4 月3 日本院桃園簡易庭94年桃簡字第1466號第一審判決
提起上訴，於95年9 月12日辯論終結，本院判決如下：
    主  文
上訴駁回。
第二審訴訟費用由上訴人負擔。
    事  實
甲、上訴人方面：
壹、聲明：
一、原判決廢棄。
二、確認被上訴人持有本院93年度票字第4934號民事裁定附表所
    示之本票3 紙（即如本判決附表所示，下稱系爭本票）之票
    據債權，對上訴人不存在。
貳、陳述：除與原判決記載相同者，茲引用之外，補稱：
一、原審引用證人王張寶雲於本院94年度桃簡字第745 號案件（
    下簡稱「王案」）之陳述作為認定被上訴人主張內容之依據
    ，惟「王案」被告王堅仁係證人王張寶雲之子，故王張寶雲
    所為證言是否有偏頗不實之虞，即值堪疑，且「王案」與本
    件之原因事實完全相同，歷經本院簡易庭及合議庭之審理，
    均判決上訴人勝訴確定在案，足證王張寶雲所述實不足採信
    。且丁○○於「王案」中作證坦承偽簽上訴人名義之本票，
    經本院民事庭依法舉發並移請地檢署查辦後，所涉偽造有價
    證券犯行業據提起公訴，亦足證上訴人所陳屬實。
二、被上訴人提出之「每月收取會錢」表係丁○○承諾將每月所
    收取死會會員之會錢交付活會會員之證明文件，而上訴人僅
    就丁○○上開允諾擔任保證人，除未簽具「帶負責」字樣外
    ，更未授權丁○○取用印章簽發本票，「每月收取會錢」表
    與系爭本票係上訴人授權丁○○簽發系爭本票兩者間，亦無
    關聯性，原審依此為不利上訴人之認定，顯非適法。又觀諸
    上訴人留存之「每月收取會錢」表，析無「帶負責」之記載
    ，惟被上訴人持有之「每月收取會錢」表竟有如此相異之情
    ，原審不續行查證此部分疑義，反以肉眼外觀即判定該「帶
    負責」字樣係上訴人之字跡，尚乏實據。另證人周世斌係被
    上訴人之子，與上訴人本毫不相識，故其陳稱上開字樣為上
    訴人所簽，亦難遽爾採信。
、證據：除援用第一審所提證據外，補提本院94年度桃簡字第
    386 號判決書影本、無帶負責等字樣之「每月收取會錢」表
    影本為證，並聲請訊問證人丁○○。
乙、被上訴人方面：
壹、聲明：如主文第1 項所示。
貳、陳述：除與原判決記載相同者，茲引用之外，補稱：
一、上訴人簽帶負責等文字時其在場，並表示丁○○互助會已倒
    ，就算賣房子、車子也要將錢返還，不會倒上訴人的錢。
二、拿票時是先與上訴人電話聯絡，上訴人說票開好了，在伊開
    炸雞店女兒處，叫其自己去拿。
、證據：援用第一審所提證據。
丙、本院依職權訊問證人乙○○、甲○○，並調閱本院94年度桃
    簡字第386 號、94年度桃簡字第745 號、95年度訴字第830
    號卷宗。
    理  由
甲、程序方面：
    按確認法律關係成立不成立之訴，須原告有即受確認判決之
    法律上利益者，方得提起，民事訴訟法第247 條定有明文。
    而所謂即受確認判決之法律上利益，指因法律關係之存否不
    明確，致原告在私法上之地位有受侵害之危險，而此項危險
    得以對被告之確認判決除去而言（最高法院27年度上字第31
    6 號、52年台上字第1240號判例參照）。本件上訴人起訴主
    張被上訴人執有之系爭本票3 紙係訴外人丁○○盜用伊之印
    章所偽造簽發，且本票所表彰之債權不存在，然為被上訴人
    所否認，並已持系爭本票向本院聲請裁定准予強制執行（詳
    後述），則上訴人所有之財產確有受強制執行之危險，此等
    危險得依確認判決加以除去，是上訴人提起本件確認之訴，
    自有即受確認判決之法律上利益。
乙、實體方面：
一、上訴人起訴主張：被上訴人執有伊所簽發如附表所示之本票
    3 紙（即系爭本票），並向本院聲請本票裁定准予強制執行
    （93年度票字第4934號）。惟系爭本票乃係訴外人即伊之前
    妻丁○○因先前所召集之民間互助會無故倒會，經不起被上
    訴人及其餘會員之會款催討，而於未經伊之同意下，擅自盜
    用伊之印章所簽發，伊全未參與該互助會之運作，要與丁○○所欠會款無涉，是伊自無庸就系爭本票負發票人責任。而
    伊與丁○○原因感情不睦早已分居多年，又因丁○○召募互
    助會致負債累累，遂於91年8 月間協議離婚，詎丁○○早已
    偽造伊之本票，為保自身權益，實無法顧及過去夫妻情誼，
    只得檢具事證，提起本件訴訟等語。
二、被上訴人則以：丁○○召集之互助會倒會後，經其與其餘會
    員及上訴人、丁○○協商，上訴人同意由伊簽發本票以為清
    償，其乃依上訴人之指示，按月至上訴人經營之瓦斯行，向
    伊女兒領取系爭本票，上訴人並於「每月收取會錢」表上簽
    名、蓋手印以表示願意負責，是系爭本票應確為上訴人所簽
    發等語，資為抗辯。
三、本件上訴人主張：被上訴人執有以伊名義所簽發之系爭本票
    ，並向本院聲請本票強制執行，經本院以93年度票字第4934
    號民事裁定准予強制執行，業據提出上開民事裁定影本乙件
    、系爭本票3 紙影本為證（見原審卷第6 、22頁），復經原
    審依職權調取本院93年度票字第4934號全卷核閱屬實，且為
    被上訴人所不爭執，堪信為真實。
四、上訴人復主張：系爭本票上之印章雖確為伊所有，然系爭本
    票並非伊所簽發，而係由伊前妻丁○○盜用伊所有之印章所
    偽造，伊並非系爭本票之發票人，且伊未參與丁○○所召集
    互助會之運作，丁○○所欠會款與伊無涉，因此，兩造間亦
    無系爭本票所表彰之票據債權存在等語，然為被上訴人所否
    認，並以前詞置辯。經查：
  (一)按在票據上簽名者，依票上所載文義負責。票據上之簽名，
    得以蓋章代之。票據法第5 條第1 項、第6 條分別定有明文
    。而以蓋章代票據上之簽名，其蓋章通常必出於本人之意思
    ，上訴人既承認系爭本票發票人欄下之印章為其所有，則就
    該印章係被盜用之事實，自應由其舉證證明，亦有最高法院
    69年度台上字第1300號判決要旨可資參照。因此，本件上訴
    人既不爭執系爭本票上之印章為伊所有，惟主張係伊之前妻
    丁○○未經伊同意而盜用伊印章所簽發等語，依上說明，自
    應由上訴人就該盜用之事實，負舉證責任。
  (二)上訴人就此部分有利於己之事實，無非係以證人丁○○於原
    審及本院到庭均證稱確有盜用伊之印章偽造系爭本票云云及
    丁○○業經臺灣桃園地方法院檢察署檢察官針對渠所為偽造
    有價証券犯行提起公訴，為其立證方法。惟查：
  1.證人丁○○雖於原審審理中證稱：係因渠名下並無財產，故
    被上訴人等互助會會員僅願意收受以上訴人名義簽發之本票
    ，其才會盜用原告之印章蓋於系爭本票上等語（見原審卷第
    38頁），然為上訴人所否認，並提出由證人丁○○所坦認渠
    簽發之票號TH159581、發票日90年8 月14日、票面金額21萬
    元本票乙紙為證（見原審卷第23、38頁），且查，依證人丁○○向臺灣桃園地方法院檢察署檢察官所提出之刑事自首狀
    所載，渠所召募之互助會於90年7 月起已有不正常繳付會款
    情形，而於90年10月停止互助會之進行，並向未得標之會員
    協商清償方式，以簽發本票方式分期清償等語（見94年發查
    字第1103號卷第2 頁），可知，證人丁○○於簽發上開21萬
    元本票之際，上揭互助會顯然已難正常運作，該本票更係用
    以分期清償互助會款債務無疑（詳後述），則衡情若被上訴
    人確係因丁○○名下無財產而只願收受以上訴人名義簽發之
    本票，其又如何於丁○○財務已有危機時仍肯收受該張本票
    ？是證人丁○○上開所述是否為真，已非無疑。
  2.證人丁○○雖於本院證稱：系爭本票上載文字係渠女兒所填
    寫，再由渠至上訴人所開設瓦斯行之書桌內偷取上訴人印章
    用印，用印時並無他人目擊，僅渠一人在場等語（見本院卷
    第33頁），惟嗣經隔離訊問後，證人即上訴人與丁○○之女
    甲○○於本院證稱：系爭本票上除用印外之文字，均係由丁○○以小抄指示其於新興街兩人共同住處之房間所填載，叫
    其填載完成後放置於丁○○房間，父母分居至少十多年，父
    親皆自己買便當，母親因須作生意無暇煮飯給父親吃，姊姊
    已經嫁人，但有時會回來和母親一起作生意等語（見本院卷
    第57、58頁）；證人即上訴人與丁○○之女李芯羚（原名乙○○）於本院證稱：其開飲料攤賣飲料及雞排，很多人到其
    攤位拿取信封，內裝現金或支票，信封上並填寫受領人姓名
    ，所以多數是來人自行拿取，不知系爭本票是否其所交付，
    信封是由妹妹甲○○自瓦斯行開車送來，因很多人至其攤位
    說難聽的話，其就打電話給妹妹，說如有東西要給人，就趕
    快送來，當時母親沒有和父親住一起，母親都不在，去那也
    不知道，好幾年沒有看過母親等語（見本院卷第59-61 頁）
    ；證人丁○○證稱：共盜開上訴人本票7 、80張，是分批蓋
    的，每月都會蓋幾張，前後約好幾個月，是趁上訴人去送瓦
    斯時蓋的，因瓦斯行及抽屜都沒上鎖，雖無人看店，但外面
    有養好幾條狗，大樓也有守衛，守衛渠認識，所以可以進去
    ，票是渠叫女兒寫的，寫好放家裏桌上，渠與女兒一直住在
    新興街，是上訴人出去開瓦斯行等語（見本院卷第64-68 頁
    ），惟證人丁○○於刑事案件審理中陳稱：票是渠請女兒在
    文興路上訴人開的瓦斯店寫的，寫完渠會拿到大女兒乙○○
    那邊，是大女兒幫渠交給會員，李明佩在渠請她寫本票的那
    段期間是住在文興路47號上訴人開的瓦斯行，渠是住在新興
    街等語，於經提示甲○○筆錄後又改稱：票是甲○○在新興
    街寫的等語（見本院95年度訴字第830 號卷第22、23頁及95
    年8 月17日審判筆錄第2 、3 頁）；復於本院94年度桃簡字
    第386 號中證稱：「（問：印章那裏來的？）是渠去上訴人
    位於文興路家中抽屜拿的，是趁上訴人不在家拿鑰匙進去偷
    拿來蓋的」、「（問：如何通知去拿票據？）約好票開好後
    ，放在渠女兒店裡，他們會打電話來問或是經過的時候進來
    問」等語（見該案一審卷第40、41頁、二審卷第36頁）。互
    核上開證詞，就：(1)甲○○填載本票地點、填載後放置地點
    ；(2)裝有本票之信封是由何人送去飲料攤；(3)丁○○於偽造
    本票期間係住於新興街住處或不知去向；(4)甲○○於填載本
    票期間係住新興街或文興路；(5)上述瓦斯行是因沒上鎖故丁○○得以進入或丁○○持鑰匙進入等情節，多有不相符合之
    處。況且，上訴人亦自陳與丁○○自86、87年開始分居，丁○○並沒有回家煮飯，系爭本票上之印章係開支票用的章，
    放在瓦斯行辦公桌抽屜內等語（見本院卷第63頁），並於起
    訴狀陳述：兩人原本即感情不睦，早已分居多年，更於91年
    8 月間協議離婚等語（見原審卷第4 頁），以兩人分居多年
    兼且感情不睦，丁○○應無時常前往瓦斯行之理，而大樓守
    衛多屬流動率較高之工作人員，對於丁○○應屬陌生（如上
    訴人所述為可採），又系爭本票所蓋印章係上訴人用以開立
    支票所用，其重要性不言可喻，而丁○○仍能如此輕易進入
    上訴人文興路之瓦斯行盜用印章多次，顯與事理相違。故以
    上開證人與上訴人彼此間、前後間顯有相互矛盾、不符事理
    瑕疵之證詞、陳述，本院認上訴人欲以此證明本件系爭本票
    上印章係遭盜用之事實，尚有未足。
  3.再者，丁○○雖遭起訴偽造有價證券之罪名，並經本院刑事
    庭以95年度訴字第830 號刑事判決論處有期徒刑3 年在案，
    此據本院調閱上開刑事卷宗查閱無訛。惟查，本件系爭本票
    並不在該刑事判決認定之事實範圍內，且按，附帶民事訴訟
    經移送民事庭，即屬獨立民事訴訟，其移送後之訴訟程序，
    應適用民事訴訟法，刑事訴訟所調查之證據，及刑事訴訟判
    決所認定之事實，並非當然有拘束民事訴訟之效力；刑事判
    決所為事實之認定，於獨立之民事訴訟之裁判時本不受其拘
    束，附帶民訴既因裁定移送而為獨立之民事訴訟，則原審依
    自由心證為與刑事判決相異之認定，即無違法之可言，有最
    高法院43年台上字第95號、50年台上字第872 號判例意旨可
    以參照。本件並非附帶民事訴訟，更非當然受刑事訴訟判決
    所認定事實之拘束。況查，依上訴人於本院自承：（問：為
    何妳太太的自首狀與你的書狀格式都一樣？）是我叫她去自
    首的等語（見本院卷第64頁），則於上訴人主張兩人感情不
    睦之情下，丁○○仍同意甘冒重責自行前往自首，以維上訴
    人權益，而非否認涉犯重罪，再對照前揭不相吻合之證詞、
    陳述，本院亦難以丁○○經論罪科刑之事實，即認上訴人所
    為盜用印章之主張，業經舉證證明之。又上訴人雖復辯稱：
    與本件情節相同之本院94年度桃簡字第745 號等案件，上訴
    人均獲勝訴判決確定，可證伊所述屬實等語。惟查，該等事
    件與本件之當事人不同，上訴人請求確認之本票債權亦有不
    同，是本件與其餘之事件本即無合一確定或既判力效力所及
    之問題，本院原即不受該等訴訟事件認定事實之拘束，是上
    訴人以此主張伊所述屬實云云，尚不足以推翻本院於本件所
    為之認定，併此敘明。
  4.綜上，依上訴人於本件所為之舉證，本院認上訴人主張：系
    爭本票係遭丁○○盜用伊所有之印章所偽造云云，不足信採
    。
五、又按，確認法律關係不存在之訴，如被告主張其法律關係存
    在時，應由被告負舉證責任。最高法院著有42年台上字第17
    0 號判例意旨可供參照。本件上訴人主張系爭本票係遭丁○○盜用上訴人之印章所偽造乙節，依上訴人之舉證尚未能證
    明，已如前述，是系爭本票之真正，已足認定。惟依上揭說
    明，上訴人既否認兩造間之系爭本票債務確實存在，則被上
    訴人就此仍應負舉證之責。經查：
  (一)被上訴人辯稱：上訴人曾出面與其處理合會事宜，並同意由
    伊簽發本票以為清償，再要求其及其餘互助會會員按月至伊
    經營之瓦斯行向伊女兒領取本票等語，業據提出上訴人於保
    證人欄下簽名捺指印之每月收取會錢表1 紙為證（見原審卷
    第20頁），上訴人對於該表最後一行「帶負責」等文字固然
    否認，然此前之文字與簽名、捺指印之真正則不爭執，並據
    證人丁○○於本院證述：我有看到上訴人蓋指印，簽這份文
    書時，會已經倒了，寫這張是按照抽籤確認還錢的順序，由
    參加會份比較多的先抽籤排順序拿錢，這部分是已經收到會
    錢的部分，其餘會份比較少的因為沒有辦法收到錢，所以也
    沒有辦法還，後面還有14人是沒有辦法馬上拿到錢的等語綦
    詳（見原審卷第16頁、本院卷第34、35頁），堪認「每月收
    取會錢」表形式之真正無訛。又依該表就14人未能立即清償
    部分之記載：「90年9 月10日起至91年8 月10日37萬元由14
    人份壹人領26,428元，同意人簽名：周業訓2 份…每月三日
    內收會錢共參拾柒萬，90年9 月10日起至93年3 月10日會頭
    每月10萬元19人分，每人領5,263 元。會首：丁○○，保證
    人：丙○○…」等語，再核被上訴人陳稱而為上訴人所不爭
    執之：倒會後用我先生周業訓的名字去處理，共3 會，有1
    會抽到要6 月25日付，所以開1 張21萬元的票等語（見本院
    卷第35頁），可知被上訴人與丁○○就互助會欠款之清償方
    式已達成分期付款協議，並由上訴人擔任保證人，而觀諸系
    爭本票之簽發日與到期日，均落於上開協議之清償期間，足
    認被上訴人主張：系爭本票是上訴人用以擔保本件丁○○所
    欠會款之清償所簽發等語屬實，堪可採信。
  (二)至上訴人雖主張伊只是出面調解，且保證人之意思係保證收
    取會款等語，亦為被上訴人所否認。查上訴人自承經營瓦斯
    行已十餘年，非無商務往來之經驗，且「保證人」乙詞已屬
    我國社會、民情上具高度共識之用語，此為週知之事實，上
    訴人應不致不了解一般所謂「保證人」之意思，係為保證債
    務人債務之清償，再依上訴人於保證人欄簽名處之前緊接之
    文字觀之（詳前），更可明確知悉上訴人係為保證該14（會
    份）未能立即取得會款之人得於上述期間內分期受償之意，
    而非僅係保證收取會款。況且，如依上訴人所辯僅係保證幫
    丁○○收取會款，至於債權人是否受償不在伊保證之列，則
    依常情，債權人如何能接受如此毫無受償保障之保證，是上
    訴人此部分所辯，洵無可取。
六、綜上所述，上訴人不能證明系爭本票係遭丁○○盜用伊所有
    之印章所偽造，而被上訴人辯稱系爭本票之簽發係為保證丁○○所欠會款之清償所為等語，依其舉證，堪可採信。從而
    ，上訴人起訴請求確認被上訴人所持有系爭本票之票據債權
    對伊不存在，為無理由，應予駁回。原審為上訴人敗訴之判
    決，並無不合。上訴意旨指摘原判決不當，求予廢棄改判，
    為無理由，應予駁回。
七、本件事證已臻明確，故「每月收取會錢」表後段「帶負責」
    等文字是否為上訴人所簽立及證人王張寶雲、周世斌之證詞
    是否可採，及兩造其餘之主張、陳述及所提之證據資料，核
    與判決結果無何影響，爰不一一論述，附此敘明。
八、據上論結，本件上訴為無理由，依民事訴訟法第436 條之1
    第3項 、第449 條第1 項、第78條，判決如主文。
中    華    民    國    95    年    9     月    26    日
                  民事第二庭審判長法  官  劉克聖
                                  法  官  潘進順
                                  法  官  范明達
上列正本證明與原本無異
本判決不得上訴。
中    華    民    國    95    年    9     月    28    日
                                  書記官  江世亨
附表：
┌─┬─────┬───┬─────┬─────┬───┐
│編│   票號   │發票日│  發票人  │ 票面金額 │到期日│
│號│          │      │          │（新臺幣）│      │
├─┼─────┼───┼─────┼─────┼───┤
│1 │TS513210  │910726│ 丙○○   │   5,714元│920125│
├─┼─────┼───┼─────┼─────┼───┤
│2 │TS513217  │910726│ 丙○○   │   5,714元│920225│
├─┼─────┼───┼─────┼─────┼───┤
│3 │TS513953  │910827│ 丙○○   │   5,714元│920325│
└─┴─────┴───┴─────┴─────┴───┘


司法院資訊處製作；財團法人民間司法改革基金會備份。
